臺灣臺中地方法院民事判決　93年度訴字第1464號
　　原　　　告　中華商業銀行股份有限公司
　　法定代理人　乙○○
　　訴訟代理人　楊盤江律師
　　被　　　告　丁○○
　　訴訟代理人　常照倫律師
　　複　代理人　張瓊文律師
　　　　　　　　馮鉦喻律師
　　被　　　告　丙○○
　　訴訟代理人　張富慶律師
　　複代理人　　江文玉律師
當事人間塗銷所有權移轉登記事件，本院於94年11月7日言詞辯
論終結，判決如下：
    主    文
原告之訴駁回。
訴訟費用由原告負擔。
    事實及理由
一、原告起訴主張：訴外人精聚整合行銷股份有限公司（以下簡
    稱精聚公司）於民國（下同）92年11月18日，邀同被告丙○○為連帶保證人，向原告借款新台幣（下同）980萬元，嗣
    被告丙○○為逃避連帶保證責任，明知與被告丁○○無買賣
    關係，兩人通謀虛偽意思表示，於93年3月26日，就被告丙○○所有坐落台中市南屯區○○○段599地號，面積15131平
    方公尺，土地權利範圍十萬分之一百，及其上建號3807號門
    牌號碼台中市○○區○○路2段615之2號14樓之3房屋（下稱
    系爭房地）所有權全部，以買賣為原因登記予被告丁○○，
    並於同年4月5日完成所有權移轉登記，為此，爰依民法第87
    條、第184條第1項前段及後段、第213條第1項、第242條、
    第113條提起先位之訴。並聲明：(一)被告丁○○及丙○○就
    坐落台中市南屯區○○○段599地號，面積15131平方公尺，
    土地權利範圍十萬分之一百，及其上建號3807號門牌號碼台
    中市○○區○○路2段615之2號14樓之3，於93年3月29日所
    為買賣關係不存在；(二)被告丁○○應就上開土地及建物於93
    年4月5日以買賣為原因所為之所有權移轉登記，予以塗銷。
    如鈞院認被告二人間之買賣契約，暨其所有權移轉登記行為
    ，非屬通謀虛偽意思表示而有效時，因被告二人間所為無償
    行為，使被告丙○○整體財產減少且無其他財產可清償對原
    告所欠之債務，被告丙○○陷於無資力，原告之債權有不能
    受償之虞，原告自得對被告二人間所為之債權行為及不動產
    移轉之物權行為行使撤銷權，為此，爰依民法第244條第1、
    2、4項提起備位之訴，並聲明：(一)被告丁○○及丙○○就坐
    落台中市南屯區○○○段599地號，面積15131平方公尺，土
    地權利範圍十萬分之一百，及其上建號3807號門牌號碼台中
    市○○區○○路2段615之2號14樓之3，於93年3月29日所為
    買賣行為，應予撤銷；(二)被告丁○○應就上開土地及建物於
    93年4月5日以買賣為原因所為之所有權移轉登記，予以塗銷
    。
二、被告丁○○、丙○○則以：被告二人間之買賣關係確係真正
    ，且丁○○已給付自備款一百萬元予被告丙○○。被告丁○○於系爭房地移轉登記於其名下後，再同意白碧芬於系爭房
    地上辦理預告登記，此係被告二人間之買賣契約條款，原約
    定由買方丁○○承受丙○○之銀行貸款，以作為價金之一部
    ，惟因該筆貸款係以丙○○為借款名義人之優惠貸款，為繼
    續享有優惠利率，被告二人間乃約定貸款雖改由丁○○承受
    ，但借款名義人仍為丙○○，為保障丙○○之權益，丙○○
    乃於代書建議下，要求丁○○需於系爭房地上以白碧芬為請
    求權人辦理預告登記，待將來丁○○將貸款全部清償後，方
    塗銷該預告登記，其後因丁○○分別於九十三年七月十九日
    及同年八月二十日清償貸款本息計六十六萬零八百五十八元
    ，顯有履約誠意，丙○○乃同意將以白碧芬為權利人之上述
    預告登記塗銷。且被告丙○○確實有以白碧芬之名義向被告
    丁○○承租系爭房屋，被告二人間就系爭房地確有真正之買
    賣關係，被告丁○○亦已給付自備款100萬元予被告丙○○
    ，並非通謀虛偽意思表示或侵權行為，且被告丁○○與被告
    丙○○就系爭房地確有真正之買賣關係且為有償，被告丁○○於購買系爭房地時，不知被告丙○○與原告間之情形，被
    告丁○○為善意受讓人等語資為抗辯。並聲明：原告之訴駁
    回。
三、本件原告主張：訴外人精聚公司於92年11月18日，邀同被告
    丙○○為連帶保證人，向原告借款980萬元，嗣被告丙○○
    於93年3月26日，將其所有坐落台中市南屯區○○○段599
    地號，面積15131平方公尺，土地權利範圍十萬分之一百，
    及其上建號3807號門牌號碼台中市○○區○○路2段615之2
    號14樓之3房屋所有權全部，以買賣為原因登記予被告丁○○，並於同年4月5日完成所有權移轉登記等情，為被告所不
    爭執，並有原告所提之系爭599地號土地、3807建號建物之
    登記謄本各一份、異動索引二份、借據二份在卷可參，自堪
    信為真實。
四、得心證之理由：
    兩造厥有爭執者，為被告間於93年3月26日就系爭不動產所
    為之買賣是否為通謀虛偽意思表示？及被告間於93年2月26
    日就系爭不動產所為之買賣是否有害原告債權？經查：
（一）先位之訴部分：
      按民事訴訟如係由原告主張權利者，應先由原告負舉證之
      責，若原告先不能舉證，以證實自己主張之事實為真實，
      則被告就其抗辯事實即令不能舉證，或其所舉證據尚有疵
      累，亦應駁回原告之請求。又原告對於自己主張之事實（
      即起訴事實）已盡證明之責後，被告對其主張，如抗辯其
      不實，並提出新事實而為反對之主張者，則原告對其反對
      之主張，亦應負證明之責，此乃舉證責任分擔之原則；而
      原告於抗辯事實若無確實證明方法或僅以空言爭執者，當
      然認定其抗辯事實之非真正，而應為原告不利益之裁判，
      最高法院著有17年度上字第917號、18年度上字第2855號
      判例意旨及72年度台上字第1036號、同院74年度台上字第
      2143號判決意旨足資參照。本件系爭不動產確係被告丙○○出售予被告丁○○，業經被告提出被告二人於93年3月
      22日所訂之不動產買賣契約書一份，在卷可參，並經證人
      即書立契約辦理過戶手續之代書甲○○到庭陳證甚明，按
      上開買賣契約第2條約定，買賣總價為389萬元，第3條之
      付款約定，被告丁○○應於簽約、用印時給付100萬元，
      尾款289萬元，由被告丁○○承受被告丙○○向遠東銀行
      文心分行之貸款作為給付，而被告丁○○於93年3月22日
      訂約日確有自台北銀行中孝分行000000000000帳戶，匯款
      100萬元入被告丙○○遠東銀行文心分行帳戶，有交易明
      細一份、存摺類存款取款憑條一份、匯款單一份、在卷可
      參；又被告丙○○以系爭不動產向東國際商業銀行（以下
      簡稱遠東商業銀行）貸款298萬元，而於被告二人成立買
      賣契約由被告丁○○承受貸款債務之清償責任後，由被告
      丁○○匯款660858元至該遠東商業銀行清償貸款之事實，
      亦有遠東商業銀行93年9月17日（93）遠銀財業344號函、
      93年10月29日（93）遠銀財業428號函各一份、攤還收息
      紀錄查單二份、被告丁○○匯款單一份、帳戶交易紀錄一
      份，查核相符。按被告二人成立買賣契約後，被告丁○○
      有給付價金，並就承擔之債務亦加以清償，而被告丙○○
      復將系爭不動產移轉登記予被告丁○○，均合乎一般買賣
      之交易情形，原告空言主張被告二人就系爭不產之買賣交
      易係屬通謀虛意思表示，即無可採。另原告復稱：訴外人
      即被告丙○○之妻白碧芬於系爭房地辦妥所有權移轉登記
      後四天即聲請預告登記，迄今未塗銷，且系爭不動產仍由
      被告丙○○使用，貸款仍由丙○○繳納，被告二人系爭買
      賣應屬通謀虛偽意思表示云云。惟查：
  １、按系爭不動產於93年4月9日，確有由被告丁○○與白碧芬
      為買賣預告登記之事實，有台中市中興地政事務所函附之
      預告登記申請書一份，在卷可參，固堪信為真，然系爭預
      告登記之用意乃因被告丁○○向被告丙○○購買不動產，
      承受貸款債務，承諾清償，因該貸款係優惠貸款，被告丁○○欲享有該優惠貸款之利益而請求被告丙○○不變更貸
      款名義，因懼丁○○未依約清償貸款，為求保障而委請甲○○辦理爭預告登記，後因被告丁○○有清償承擔之貸款
      債務，被告丙○○認丁○○有清償誠意，而再委請甲○○
      辦理系爭預告登記塗銷等情，業經證人甲○○到庭結證（
      詳參本院93年10月14日言詞辯論筆錄）甚明，又參諸前述
      被告丁○○於承擔債務確有匯款清償貸款之事實，原告主
      張貸款債務係由被告丙○○自行清償，自無可採，是堪認
      被告丙○○辯稱：系爭預告登記僅係為防被告丁○○承受
      貸款不依約繳納，而為保全之措施，應可採信，原告以此
      預告登記之事實，主張被告二人間之買賣契約及所有權移
      轉登記係屬通謀虛偽意思表示，應無可採。
  ２、原告復稱：系爭不動產所有權移轉登記後，仍由被告丙○○使用，被告二人間之買賣係屬通謀虛偽意思表示云云，
      然此為被告所否認，並抗辯：系爭不動產所有權移轉登記
      後，係由白碧芬以其之名義向被告丁○○以每月一萬元之
      代價，承租系爭房屋，並給付租金等語。按被告二人就其
      抗辯事實，業提出被告丁○○與白碧芬所訂之租賃契約書
      一份、支票存根一份（票號QH0000000至0000000；QJ1250
      71至0000000）為證，且經本院向台北國際商業銀行龍江
      分行函調系爭十紙支票（面額均為1萬元），該支票均由
      白碧芬所簽發指名被告丁○○為受款人，並由丁○○提示
      受領，有該銀行94年9月12日北商銀（094）字第00032號
      函一份及所附之支票正反面十紙，在卷可參，是被告抗辯
      ：系爭不動產房屋於移轉登記後，係由白碧芬以每月一萬
      元之租金向被告丁○○有償承租自非無據，尚難僅以被告
      丙○○於移轉不動產所有權登記後，仍住於系爭不動產內
      ，即推認被告二人就系爭不動產所為之買賣，係屬通謀虛
      意思表示。
  ３、基上，被告間就系爭不動產之買賣既為真實，而無通謀虛
      偽意思表示之行為。則原告依民法第87條、第184條第一
      項前、後段及第113條及第242條之規定，請求1.確認被告
      丁○○及丙○○就坐落台中市南屯區○○○段599地號，
      面積15131平方公尺，土地權利範圍十萬分之一百，及其
      上建號3807號門牌號碼台中市○○區○○路2段615之2號1
      4樓之3，於93年3月29日所為買賣關係不存在；2.被告丁○○應就上開土地及建物於93年4月5日以買賣為原因所為
      之所有權移轉登記，予以塗銷，均無理由，應予駁回。
(二)備位之訴部分：
    原告固主張：若認被告二人間之買賣契約，暨其所有權移轉
    登記行為，非屬通謀虛偽意思表示而有效時，因被告二人間
    所為無償行為，使被告丙○○整體財產減少且無其他財產可
    清償對原告所欠之債務，被告丙○○陷於無資力，原告之債
    權有不能受償之虞，原告自得對被告二人間所為之債權行為
    及不動產移轉之物權行為行使撤銷權，爰依民法第244條第1
    、2、4項提起備之訴等語，惟查：被告二人間就系爭不動產
    之買賣乃為真實，已如前述，且被告丁○○亦有給付相對價
    金予被告丙○○，而取得系爭不動產之所有權，則兩造間就
    系爭不動產之買賣即屬有償行為，原告主張被告二人間之買
    賣契約係屬無償行為，有害其債權，自無可採。又依民法第
    二百四十四條第二項之規定，乃債務人所為之有償行為，於
    行為時明知有損害於債權人之權利者，以受益人於受益時亦
    知其情事者為限，債權人得聲請法院撤銷之。原告就被告丁○○與被告丙○○訂立系爭買賣契約時，知悉被告丙○○積
    欠原告債務之事實，未舉證證明，且被告丁○○取得系爭不
    動產係支付三百八十九萬元（給付現金一百萬元，及承擔債
    務二百九十八萬元）之對價，即被告丙○○因系爭買賣契約
    取得一百萬元現金及免除二百八十九萬元之債務（由被告丁○○承擔清償責任），對被告丙○○之整體財產並無減少，
    對被告丙○○之債權人並無損害之情事，揆諸前開說明，亦
    難認原告主張依民法第二百四十四條第二項之規定，聲請撤
    銷被告間就系爭不動產之買賣行為，與前開民法第二百四十
    四條第二項規定之構成要件相符。是原告主張依民法第二百
    四十四條之規定，為本件預備請求，亦無理由。故原告主張
    依民法第244條第1、2、4項提起本訴，並聲明：(一)被告丁○○及丙○○就坐落台中市南屯區○○○段599地號，面積151
    31平方公尺，土地權利範圍十萬分之一百，及其上建號3807
    號門牌號碼台中市○○區○○路2段615之2號14樓之3，於93
    年3月29日所為買賣行為，應予撤銷；(二)被告丁○○應就上
    開土地及建物於93年4月5日以買賣為原因所為之所有權移轉
    登記，予以塗銷，亦均無理由，應予駁回。
五、本件事實已臻明確，兩造其他攻擊防禦方法，經審酌後均與
    結論無涉，爰不一一贅述，併此敘明。
六、訴訟費用負擔之依據：民事訴訟法第七十八條。
中　　華　　民　　國　　94　　年　　12　　月　　9　　日
                  民事第二庭    法  官  涂秀玲
正本係照原本作成。
如對本判決上訴，須於判決送達後20日內向本院提出上訴狀。
中　　華　　民　　國　　94　　年　　12　　月　　9　　日
                                書記官
